【裁判字號】    92,上易,37
【裁判日期】    920612
【裁判案由】    清償借款
【裁判全文】
臺灣高等法院高雄分院民事判決      九十二年度上易字第三七號
      上  訴  人  乙○○
      被  上訴人  甲○○
右當事人間請求清償借款事件，上訴人對於中華民國九十一年十二月二十六日臺灣高
雄地方法院九十一年訴字第一六七五號第一審判決提起上訴，本院判決如左：
      主      文
原判決關於駁回上訴人後開第二項之訴部分及該部分假執行之聲請並訴訟費用之裁判
均廢棄。
被上訴人應給付上訴人新台幣柒萬伍仟元及自九十一年七月十三日起至清償日止，按
年息百分之五計算之利息。
其餘上訴駁回。
第一、二審訴訟費用由被上訴人負擔十分之一，餘由上訴人負擔。
      事實及理由
一、上訴人起訴主張：訴外人鄭吉盛係上訴人之胞兄，被上訴人之配偶，於九十年一
    月二十八日不幸死亡，其遺產應由上訴人之父母與被上訴人共同繼承，其遺債則
    應由渠等三人負連帶責任。鄭吉盛生前曾向上訴人借款新臺幣（下同）七萬五千
    元，嗣又再借二十六萬四千四百元，此外鄭吉盛於九十年一月因病住院期間，復
    向上訴人借款四萬五千元以支付醫療費用，合計借款金額為三十八萬四千四百元
    。再者，鄭吉盛死亡後，上訴人為其支出喪葬費用二十八萬七千六百元，此項費
    用應屬扶養費用之一部分，被上訴人為第一順位之扶養義務人，自應負擔此部分
    之費用支出，茲被上訴人未為支付，而由上訴人支付，則被上訴人亦有返還上訴
    人此部分之義務等情，關於借款部分，基於消費借貸契約之法律關係，關於喪葬
    費用部分，基於無因管理之法律關係，並均基於繼承之法律關係，求為命被上訴
    人給付上訴人六十七萬二千元及自起訴狀繕本送達翌日起至清償日止，按年息百
    分之五計算利息之判決。並為下列之聲明：
  (一)原判決廢棄。
  (二)被上訴人應給付上訴人六十七萬二千元及自起訴狀繕本送達翌日起至清償日止，
    按年息百分之五計算之利息。
二、被上訴人則以：鄭吉盛生前未告知被上訴人有向上訴人借款之事實，而上訴人於
    鄭吉盛生前亦未曾催討，及至上訴人因涉嫌偽造文書罪行，經檢察官提起公訴及
    被上訴人起訴清求回復繼承權之訴訟為言詞辯論後，始提起本件訴訟，足見鄭吉
    盛生前並未向上訴人借款。鄭吉盛之喪葬費用係由被上訴人收取之奠儀交由上訴
    人之父鄭茂松支付，上訴人並未以其所有之金錢支付，不生無因管理之問題等語
    ，資為抗辯。並聲明：上訴駁回。
三、按當事人主張有利於己之事實者，就其事實有舉證責任，民事訴訟法第二百七十
    七條前段定有明文。上訴人主張被上訴人之夫鄭吉盛生前向上訴人借貸三十八萬
    四千四百元及鄭吉盛死亡之喪葬費用由上訴人支出二十八萬七千六百元，共六十
    七萬二千元之事實，提出記帳單一件、互助會標單、銀行存摺、統一發票等為證
    ，並經證人鄭茂松、鄭衣玲、許博霖於原審證述在卷。然為被上訴人所否認，經
    查：
  (一)關於鄭吉盛生前向上訴人借款七萬五千元部分，上訴人提出內載「借入部分，銘
    75000元」之單據為證（原審卷第六頁），而該單據另載「借入部分，松（爸爸
    ）380000元」之字跡，經法務部調查局鑑定結果，確為鄭吉盛生前親書無訛，有
    法務部調查局九十二年四月十八日調科貳字第０九二０００九七二六０號鑑定通
    知書影本一件為證（本院卷第四０頁），故前載「借入部分，銘75000元」應為
    鄭吉盛所親書，應可認定。是鄭吉盛生前確曾向上訴人借得七萬五千元之事實，
    即不容置疑，而被上訴人又為鄭吉盛之繼承人，則被上訴人就該七萬五千元鄭吉
    盛之債務，自應負清償之責。
  (二)至其餘部分之借款，上訴人就其中二十六萬四千四百元債權，雖提出互助會標單
    及銀行存摺為證，然互助會標單僅足證明上訴人確曾參加民間互助會標得會款之
    事實，而銀行存摺亦僅能證明上訴人有在銀行存提款之事實，尚難證明鄭吉盛於
    生前曾向上訴人借款除七萬五千元外之金額之事實。證人鄭茂松雖於原審證稱：
    「：：：原告標到五十二萬八千八百元之後借給鄭吉盛」，證人鄭衣玲於原審證
    稱：「有（指鄭吉盛有向上訴人借款四萬五千元）我有看到，在醫院要付醫藥費
    ，被告（被上訴人）不願意出，所以鄭吉盛向原告借四萬五千元付醫藥費，原告
    （上訴人）用現金支付，因為當時我手頭較緊，鄭吉盛叫被告出，但被告不願意
    ，才向原告借錢」等語，但鄭茂松係上訴人之父親，鄭衣鈴為上訴人之胞姊，其
    證言不無偏袒上訴人之嫌，況被上訴人又曾經告訴鄭茂松涉嫌竊盜及告訴鄭茂松
    及上訴人共同偽造文書等犯行，有臺灣高雄地方法院檢察署檢察官不起訴處分書
    及臺灣高等法院高雄分院檢察署檢察官處分書，並臺灣高雄地方法院刑事判決等
    影本附卷可考。被上訴人與上訴人及上訴人之父既屢屢興訟，難免使鄭茂松與鄭
    衣玲心生不滿，則其證言即難採信。
  (三)關於上訴人為鄭吉盛支出喪葬費部分，固據上訴人提出龍興社及順一紙店之統一
    發票為證。惟據證人即龍興葬儀社人員許博霖於原審證稱：「棺木、作法事、入
    殮、銀紙、工人等，當時是鄭吉盛的爸爸及哥哥來找我幫他辦後事，我估價單開
    給他爸爸，事後也是鄭吉盛的爸爸來付錢，我收據是給他爸爸，收據上沒有寫抬
    頭，因為我不知道抬頭要寫誰」，「收據是我叫我姊姊寫的，其上乙○○的名字
    是我姊姊的字，可能是我姊姊問他，他說要寫乙○○的名字」，「沒有（聽過鄭
    吉盛的喪葬費由何人支出」等語，證人許博霖與兩造並無特別情誼，且就本件訴
    訟無利害關係，故所證稱由鄭吉盛之父親與胞兄共請證人辦理鄭吉盛之喪葬事宜
    ，喪葬費由鄭茂松支付，由其開發票未書抬頭交與鄭茂松，發票係事後由證人之
    胞姊應要求始填載上訴人姓名等情，應為可採。至於證人即上訴人之父鄭茂松所
    證稱：喪葬費由上訴人支出云云，與證人許博霖所證述由鄭茂松支出並不相符，
    自無可信，況若由上訴人支出，為何不即要求證人許博霖於發票上載上訴人姓名
    ，而需於事後再要求證人許博霖之姊補填之理，尤堪認證人鄭茂松之證言及發票
    之記載，尚不能認定喪葬費係由上訴人支付。
  (四)綜上，上訴人除七萬五千元之借款部分外，被上訴人應返還上訴人其餘部分金錢
    之事實，又不能另行舉證證明，則上訴人就七萬五千元以外部分之請求，被上訴
    人自不負償還之責。
四、按借用人應於約定期限內，返還與借用物種類、品質、數量相同之物，未定返還
    期限者，借用人得隨時返還，貸與人亦得定一個月以上之相當期限，催告返還。
    所謂貸與人得定一個月以上之相當期限催告返還，非謂貸與人之催告必須定有期
    限，祇須貸與人有催告之事實，而催告後已逾一個月以上相當期限者，即認借用
    人有返還之義務，如貸與人已為起訴，自可認為催告，起訴後至第二審言詞辯論
    之日止，已逾一個月以上者，縱借貸契約未約定返還期限，亦可認為貸與人已定
    相當期限催告返還，此觀民法第四百七十八條之規定，及最高法院七十年台上字
    第二０一一號、同院七十三年台抗字第四一三號判例意旨即明。據上訴人於本院
    言詞辯論時陳稱：鄭吉盛向上訴人借錢並未約定返還期限，其亦不曾向鄭吉盛催
    告返還，鄭吉盛死後，其亦未向被上訴人定一個月以上之相當期限催告等語，經
    查上訴人係於九十一年六月六日向原審法院具狀起訴，該起訴狀繕本於九十一年
    六月十二日送達被上訴人，迄本院於九十二年五月二十九日為言詞辯論終結時，
    已逾一個月以上之相當期限，依照上開說明，上訴人自得起訴請求鄭吉盛之繼承
    人即被上訴人返還借款，惟其所請求之法定遲延利息應自起訴狀繕本送達後一個
    月起算，良以起訴狀既視為催告，被上訴人應於收受起訴狀繕本一個月後，始負
    遲延給付責任而然。
五、從而上訴人本於消費借貸契約、無因管理及繼承之法律關係，訴請被上訴人給付
    六十七萬二千元及自起訴狀繕本送達翌日即九十一年六月十三日起至清償日止，
    按年息百分之五計算之法定遲延利息，於七萬五千元及自九十一年七月十三日起
    至清償日止，按年息百分之五計算利息之範圍內，為有理由，應予准許，超過此
    部分之請求，即非有據，應予駁回。原審不察，遽為上訴人上開應准許部分敗訴
    之判決，尚有可議，上訴意旨，執以指摘原判決駁回上訴人就七萬五千元及其利
    息部分之請求及該部分假執行之聲請為不當，為有理由，應由本院就該部分，予
    以廢棄，並改判如主文第二項，其餘部分則應駁回上訴人之上訴。
六、結論：本件上訴為一部分有理由，一部分無理由，依民事訴訟法第四百四十九條
    第一項、第四百五十條、第七十九條但書判決如主文。
中    華    民    國        九十二      年      六      月     十二     日
                                      臺灣高等法院高雄分院民事第二庭
~B1審判長法官  簡色嬌
~B2法      官  沈建興
~B3法      官  周慶光
右為正本係照原本作成。
不得上訴。
中    華    民    國        九十二      年      六      月     十六     日
~B法院書記官  郭蘭蕙
                                                                        Ｈ


司法院資訊處製作；財團法人民間司法改革基金會備份。
